【裁判字號】    97,上易,837
【裁判日期】    970704
【裁判案由】    詐欺
【裁判全文】
臺灣高等法院刑事判決                 97年度上易字第837號
上  訴  人  臺灣臺北地方法院檢察署檢察官
被      告  庚○○
輔  佐  人  乙○○
選任辯護人  張錦春律師
            沈志成律師
上列上訴人因被告詐欺案件，不服臺灣臺北地方法院96年度易字
第3108號，中華民國97年3月11日第一審判決（起訴案號：臺灣
臺北地方法院檢察署96年度偵字第16662號），提起上訴，本院
判決如下：
    主  文
上訴駁回。
    理  由
一、公訴意旨略以：被告庚○○係己○○之子，己○○於民國五
    十一年五月二十三日過世後，被告、丙○○與己○○之妻壬○○○、養子丁○○、養女辰○○、戊○○等六人共同繼承
    己○○所有坐落臺北市○○區○○段一小段二九三之一、二
    九五之一、二九七、三○○之一、三○○之二地號等五筆土
    地，上揭土地尚未分割前，壬○○○於五十一年十二月二十
    三日過世，被告、丙○○、丁○○、辰○○、戊○○等五人
    復共同繼承壬○○○之前開應繼分土地，即前開土地由被告
    繼承三分之一，丙○○、丁○○、辰○○及戊○○各繼承六
    分之一（依七十四年六月三日修正公布前之民法第一千一百
    四十二條第一項及第二項前段規定計算應繼分）。緣臺北市
    政府地政處為興建「松山撫遠街濱江街道路第一期新築工程
    (二)」，於八十三年四月間公告徵收前開土地為該工程用地，
    並核定徵收上揭土地之補償費共計新臺幣（下同）一億三千
    五百四十八萬七千六百五十六元，詎被告與其子辛○○為謀
    取戊○○之徵收補償費，竟共同意圖為自己不法之所有，於
    八十三年六、七月間，由辛○○前往臺北市○○區○居街八
    十四巷七號住處，向不知情之丑○○謊稱：前開土地之徵收
    補償費沒多少錢，且補償費要分予很多繼承人云云，故意隱
    瞞前開甲○○○○○○達一億元以上之事實，丑○○不知上
    揭徵收補償費達一億多元，乃交付戊○○之身分證及印章予
    被告，被告與辛○○明知戊○○自八十一年五月起住進天恩
    安養中心，因中風半身不遂且有老人痴呆症，未徵得戊○○
    同意下，由辛○○持上開戊○○之身分證、印章前往臺北市
    大安區戶政事務所申請辦理戊○○印鑑變更登記並請領印鑑
    證明，嗣因戊○○之國民身分證上養父誤載為「許金喜」無
    法請領上開補償費，乃於八十三年七月二十三日前往天恩安
    養中心要求照顧人員寅○○開立證明書，使其前往臺北市大
    安區戶政事務所辦理補填養父母姓名及更正出生年月日，辛○○除於八十三年八月三十一日冒名填具父姓名更正登記申
    請書更正戊○○養父姓名為「己○○」，並於同年九月三十
    日填具請領國民身分證申請書領取戊○○之國民身分證，被
    告與辛○○於變更戊○○之印鑑並領得印鑑證明書後，即自
    行蓋用印鑑章於委託書及切結書（被告與辛○○所涉上開偽
    造文書罪嫌，因追訴權時效屆滿，另由臺灣臺北地方法院檢
    察官以為九十六年度偵續一字第一八○號為不起訴處分確定
    ），另於八十四年一月十四日共同前往臺北市政府地政處，
    被告以戊○○代理人名義，辦理戊○○補償費之請領事宜，
    該處不知情之承辦人員亦於八十四年二月十七日將戊○○應
    領取之補償費二千二百五十八萬一千二百七十六元核撥予被
    告，被告與辛○○（辛○○涉犯詐欺取財罪嫌，因追訴權時
    效屆滿，另由臺灣臺北地方法院檢察官以為九十六年度偵續
    一字第一八○號為不起訴處分確定）詐得該款項後，悉數供
    己花用，而認被告涉犯刑法第三百三十九條第一項之詐欺取
    財罪嫌等語。
二、程序事項：
（一）按被告係己○○之子，而被害人戊○○則係己○○之養女
      ，有戊○○全戶戶籍謄本（原審卷第四九至五二頁）及己○○全戶戶籍謄本（臺北市政府地政處函附臺北市○○區
      ○○段一小段二九三之一地號等五筆甲○○○○○○發放
      全部案卷《下稱甲○○○○○○發放卷》第四至十二頁）
      在卷足憑，因此，被告與被害人戊○○為二親等旁系血親
      ，是公訴人所指被告對被害人戊○○所犯刑法第三百三十
      九條第一項詐欺取財罪嫌，依刑法第三百四十三條準用同
      法第三百二十四條第二項之規定，須告訴乃論；而被害人
      已死亡者，得由其配偶、直系血親、三親等內之旁系血親
      、二親等內之姻親或家長、家屬告訴。但告訴乃論之罪，
      不得與被害人明示之意思相反，刑事訴訟法第二百三十三
      條第二項定有明文，且被害人戊○○已於八十四年九月十
      七日死亡，告訴人子○○為被害人戊○○之子，有戊○○
      全戶戶籍謄本及子○○全戶戶籍謄本（原審卷第四四至四
      七頁，第四九至五二頁）在卷可憑，是告訴人子○○自得
      提起本件詐欺取財告訴；至於被害人戊○○於七十五年十
      二月一日書立放棄書，表示願意放棄己○○死亡後所有建
      物及土地財產之一切權利（原審卷第六六頁），姑不論其
      證據能力，惟此於形式上固足認其同意放棄己○○死亡後
      遺留建物及土地之一切權利，然尚難據此認定被害人戊○○就被告上揭詐欺取財犯行已明確放棄其刑事追訴權利，
      是告訴人子○○對被告所提出詐欺取財告訴，尚難推認違
      反被害人戊○○明示之意思，合予敘明。
（二）刑法於九十五年七月一日修正施行，有關追訴時效，修正
      後刑法第八十條第一項，與修正前刑法第八十條第一項規
      定不同，修正後刑法所定時效期間較長，自屬對被告不利
      ，比較新舊法，以修正前刑法第八十條第一項較有利於被
      告，是本件關於追訴權時效，應適用修正前刑法第八十條
      第一項之規定。而被告被訴於八十四年二月十七日詐得被
      害人戊○○應領取之甲○○○○○○二千二百五十八萬一
      千二百七十六元，涉犯刑法第三百三十九條第一項之詐欺
      取財罪，其法定刑最重本刑為有期徒刑五年，依修正前刑
      法第八十條第一項第二款規定，追訴權時效為十年，然告
      訴人子○○於九十四年二月十五日對被告提出刑事告訴後
      ，臺灣臺北地方法院檢察署檢察官於同日受理該案件後即
      行展開偵查，有刑事告訴狀附卷可憑（偵字第一九五一八
      號卷第三三至三八頁），是本件追訴權時效並未完成，合
      予敘明。
三、按犯罪事實應依證據認定之，無證據不得認定其犯罪事實，
    又不能證明被告犯罪者，應諭知無罪之判決，刑事訴訟法第
    一百五十四條第二項、第三百零一條第一項定有明文。又「
    認定犯罪事實所憑之證據，雖不以直接證據為限，間接證據
    亦包括在內，然而無論直接或間接證據，其為訴訟上之證明
    ，須於通常一般之人均不致有所懷疑，而得確信其為真實之
    程度者，始得據為有罪之認定，倘其證明尚未達到此一程度
    ，而有合理之懷疑存在、無從為有罪之確信時，自應為無罪
    之判決」，有最高法院七十六年臺上字第四九八六號判例可
    資參照。再「按刑法第三百三十九條第一項詐欺罪之成立，
    以行為人確有施用詐術，又被害人確因而陷入錯誤而為財物
    交付者始屬之，若所用之方法不能認為詐術，亦不致使人陷
    入錯誤，即不構成該罪」，最高法院八十五年度台上字第三
    一一號判決意旨可參。
四、公訴人認被告涉有上開詐欺取財犯行，無非係以證人即被害
    人之子丑○○於偵查中之證詞、臺北市大安區戶政事務所九
    十五年五月一日北市安戶字第○九五三○五三四五○○號函
    附戊○○辦理變更父姓名案件相關資料、臺北市大安區戶政
    事務所九十三年十二月三十日北市安戶字第○九三三一九○○一○○○號函、戊○○八十三年六月十六日委託書及八十
    四年二月十七日收據暨繼承系統表等為據。訊據被告固不諱
    言：於八十三年六月十六日提出戊○○印鑑證明及委託書予
    臺北市政府地政處，並於八十四年二月十七日以戊○○暨己○○其餘繼承人之領款人身分領取系爭五筆土地之徵收地價
    補償費一億三千五百四十八萬七千六百五十六元等情，惟否
    認有何詐欺取財犯行，辯稱：戊○○係伊父親己○○之養女
    ，戊○○感念己○○養育之恩，多次表示不願繼承許家財產
    ，且於七十五年十二月一日書立放棄書，承諾放棄繼承己○○死亡後所遺留建物及土地財產之一切權利，系爭土地，因
    戊○○表示不願繼承許家財產，將上揭土地之徵收補償費交
    伊全權處理，乃前往戊○○小兒子丑○○家中，拿取戊○○
    身分證及印章，轉交予伊兒子辛○○辦理變更戊○○印鑑證
    明等相關手續，因戊○○之身分證上之出生日期及養父姓名
    均有誤載，由辛○○代理戊○○前往臺北市大安區戶政事務
    所辦理更正身分證養父母姓名及出生年月日事宜，於八十三
    年九月三十日領得戊○○身分證，連同印鑑證明、委託書、
    繼承系統表等一切資料提出於臺北市政府地政處，領取甲○○○○○○。向丑○○索取戊○○身分證及印章時，即已明
    白告知係為辦理領取土地徵收補償款事宜，丑○○亦係因戊○○曾明確表示不願繼承許家財產，始同意交付戊○○身分
    證及印章。系爭徵收補償費係己○○之遺產，於分割前，應
    屬全體繼承人公同共有，被告受己○○其餘繼承人委託，以
    其本人及其餘繼承人受任人之身分，領取甲○○○○○○，
    並無施用詐術而使臺北市政府地政處承辦人員陷於錯誤而將
    戊○○應領取之二千二百五十八萬一千二百七十六元補償費
    核撥予伊，再者，戊○○早於七十五年間即書立放棄書，同
    意放棄繼承己○○死亡後遺留建物及土地之一切權利，伊據
    此代理戊○○領取系爭土地之徵收補償費，並無意圖為自己
    不法所有之犯意等語。經查：
（一）有關被告庚○○係己○○之子，己○○於五十一年五月二
      十三日過世後，由被告與丙○○、己○○之妻壬○○○、
      養子丁○○、養女辰○○、戊○○等六人共同繼承己○○
      所有坐落臺北市○○區○○段一小段二九三之一、二九五
      之一、二九七、三○○之一、三○○之二地號等五筆土地
      ，上揭土地尚未辦理繼承登記前，壬○○○即於五十一年
      十二月二十三日過世，被告與丙○○、丁○○、辰○○、
      戊○○等五人復共同繼承壬○○○之應繼分，依七十四年
      六月三日修正公布前之民法第一千一百四十二條第一項及
      第二項前段之規定，被告就上揭土地之應繼分為三分之一
      ，丙○○、丁○○、辰○○及戊○○等四人則為六分之一
      ，臺北市政府地政處嗣為興建「松山撫遠街濱江街道路第
      一期新築工程(二)」，於八十三年四月間公告徵收前開土地
      為該工程用地，並核定徵收上揭五筆甲○○○○○○共計
      一億三千五百四十八萬七千六百五十六元，被告於八十三
      年六月十六日提出戊○○委託書於臺北市政府地政處，代
      理戊○○處理上揭土地之徵收補償費訂約及領款一切事宜
      ，待陸續補提己○○繼承系統表、戊○○委託書、印鑑證
      明、己○○其餘繼承人之委託書、印鑑證明等資料後，由
      被告以繼承人兼代領人身份，於八十四年二月十七日出具
      收據代己○○全體繼承人領取甲○○○○○○共計一億三
      千五百四十八萬七千六百五十六元等情，為被告所自承，
      復有臺北市政府地政處九十四年六月十七日北市地四字第
      ○九四三一五六○四○○號函附臺北市○○區○○段一小
      段二九三之一地號等五筆甲○○○○○○發放全部資料在
      卷足憑（土地徵收補償卷第一至三一三頁），此部分事實
      ，堪予認定。
（二）被告辯稱：向戊○○之子丑○○拿印章時，已告知土地徵
      收事，並未施詐等語，經查：證人丑○○固不諱言被告
      拿取印章等物之事，惟於偵訊及原審證稱：伊及兄弟均不
      知上揭五筆甲○○○○○○一事，十九年前伊長子出生後
      ，母親戊○○大小便失禁，擔心兒子會沾染到穢物，便將
      母親送至臺北市○○○路上天恩安養中心，而母親戶籍仍
      設在臺北市○○區○居街八四巷七號三樓伊住處，由伊太
      太負責保管戊○○印章及身分證，被告係伊舅舅，平日並
      無往來，被告於八十三年間前來拜訪，索取戊○○之身分
      證及印章，並未說明原因，伊亦未詢問，而將母親戊○○
      之印章及身分證交予被告，至少經過一個月以上，被告始
      返還戊○○之印章及身分證，關於母親戊○○曾因身分證
      上出生日期及養父母姓名登載有誤，辦理變更登記一事，
      伊並不知情，母親戊○○於八十四年十月間去世後，直至
      九十二、九十三年間被告與辛○○前往安居街住處拜訪，
      伊始知上揭五筆土地有發放徵收補償費等語（偵續字第一
      九五號卷第四八至五十頁、偵續一字第一○七號卷第二○
      七至二○九頁，原審卷第五六至五九頁），然衡諸證人丑
      ○○於八十三年被告來訪時，為三十五歲壯年，已結婚生
      子，自具有相當社會經驗、智識程度之成年人士，而平日
      與被告並無往來，豈會未詳究被告索取母親身分證及印章
      之緣由，率將戊○○之身分證及印章交予被告處置？是證
      人丑○○有關不知拿取印章緣由部分說辭，有違情理，不
      能輕信，再者，參酌被告之子辛○○於偵訊稱：事後發
      現戊○○身分證出生日期及養父姓名有誤，前往到戶政事
      務所查詢，發現是登載錯誤，伊就去辦理變更，當時戊○○戶籍仍設丑○○安居街住處，戶政事務所因而將所有資
      料郵寄至丑○○安居街住處，嗣後丑○○將戶政事務所通
      知單交付予伊，伊始前往領得戊○○之身分證，交予被告
      辦理戊○○印鑑證明，事情處理完畢後，被告立即將戊○○身分證及印鑑章返還予丑○○等語（偵續一第一○七號
      卷第一七三至一七六頁），暨比對戊○○於八十三年七
      月二十八日曾因身分證養父姓名欄誤載為「許金喜」，申
      請更正養父姓名為「己○○」，又於八十三年八月三十一
      日申請更正養父姓名為「許金喜」，復於八十三年九月三
      十日因「出生年月日：六年一月十六日，父、母姓名：許
      金喜、許抱」之記載均有誤載，申請更正為「出生年月日
      ：六年二月八日，父母姓名：林溪、林劉菜，養父母姓名
      ：己○○、壬○○○」，於八十三年九月三十日重新換發
      身分證等情，有臺北市大安區戶政事務所簡便行文表及臺
      北市大安區戶政事務所九十五年五月一日北市安戶字第○
      九五三○五三四五○○號函附戊○○辦理變更父姓名登記
      申請書及相關資料在卷可參（偵續字第一九五號卷第二四
      至二六頁，第二九至四十頁），上揭登記申請書所載申請
      人戊○○地址均為「臺北市○○區○居街八四巷七號三樓
      即丑○○住處」（偵續字第一九五號卷第三一、三五、三
      八頁），且臺北市政府於八十三年九月九日以八三府民
      四字第00000000號函准戊○○申請將戶籍登記出
      生年月日「民國六年一月十一日」更正為「民國六年二月
      八日」（偵續字第一九五號卷第四十頁），而觀諸被告於
      原審所提臺北市政府公文封載「民四科00000000
      」等字樣（原審卷第六七頁），與上揭函文公文字號為「
      八三府民四字第00000000號」相符，足認被告所
      提上揭公文封確係臺北市政府郵寄八十三年九月九日八三
      府民四字第00000000號函文所使用之公文封，且
      由該公文封上所載「臺北市○居街八四巷七號三樓，戊○○君收」等字樣可證，上揭函文確係郵寄至丑○○安居街
      住處無誤，足認辛○○上開陳述，有證據可佐，益徵其可
      信性，堪認證人丑○○就戊○○身分證變更登記一事，確
      實知情，綜上，證人丑○○上揭說辭，與上開證據不符，
      不能採為不利被告之認定，被告所辯，尚非無據。
（三）被告辯稱：係以全體繼承人名義申請系爭補償，並未向發
      放單位施詐術等語，按繼承人有數人時，在分割遺產前，
      各繼承人對於遺產全部為公同共有，為民法第一千一百五
      十一條所明定；又公同共有物之處分及其他權利之行使，
      除公同關係所由規定之法律或契約另有規定外，應得公同
      共有人全體之同意，同法第八百二十八條第二項亦定有明
      文，此項規定，依同法第八百三十一條規定，於公同共有
      債權準用之。經查：證人即臺北市政府地政處科員王雅惠
      於偵訊證稱：本件甲○○○○○○之發放，係由該處先發
      領款通知予被告，被告先前已提出戶籍謄本及繼承系統表
      等資料，待補齊繼承人委託領取之委託書，經審核過後，
      於八十四年二月份發放補償金，該處有要求委託人提供印
      鑑證明均附在戶籍謄本，經核對印鑑證明與委託書上印章
      相符，即發放補償金等語（偵字第一九五一八號卷第六七
      頁），再觀諸八十四年二月十七日收據均明確記載：「代
      領人兼繼承人：庚○○，繼承人：許美娟、許正義、許美
      華、許俊生、許秀美、許俊雄、許美香、許世聰、賴謙龍
      、賴雅惠、賴陳緣、賴進明、邱賴秀蘭、賴淑秋、賴進興
      、賴進文、丙○○、戊○○」等情（甲○○○○○○發放
      卷第四一至第四五頁），顯然被告確係以己○○之繼承人
      兼己○○其餘十八名繼承人之受任人身分領取甲○○○○○○，換言之該甲○○○○○○於辦理分割遺產前，仍屬
      己○○等十九名繼承人公同共有，僅係由被告代為領取，
      被告所為與上開法條規定相符，難認被告係施用詐術，致
      使不知情承辦人員誤將戊○○應領取補償費二千二百五十
      八萬一千二百七十六元核撥予被告，是被告所辯，尚非無
      據，至於被告代領取上揭甲○○○○○○後，未依民法相
      關規定辦理遺產分割，將款項交予戊○○之繼承人，為另
      一法律關係，難認有使人交付財產之行為，與刑法上詐欺
      取財構成要件不符，至於此部分是否有侵占問題？檢察官
      並未起訴，且與起訴部份之基本社會事實不同，本院無從
      審究。
（四）告訴人指被告另案經起訴（士林地檢九十五偵續一字第三
      三號），嗣於法院審理時，被告與該案告訴人和解而撤回
      告訴，因而法院判決不受理，足認被告確實矇騙等語，然
      各案本有其差異性，尚難以另案如何，則本案必當如何，
      是告訴人所指，尚有誤會。
（五）有關戊○○曾於七十五年十二月一日書立放棄書部分，告
      訴人指係偽造，而被告辯稱：戊○○曾於七十五年十二月
      一日書立放棄書並提出印鑑證明予被告，表示願意放棄己○○死亡後所有建物及土地財產一切權利等語，有被告所
      提臺北市大安區戶政事務所七五北市警安乙戶印證字第二
      一三九六號印鑑證明及放棄書在卷可參（原審卷第六五至
      六六頁），而原審另案（民事庭九十四年度訴字第一八九
      八號損害賠償事件），曾將上揭放棄書原本、臺北市大安
      區戶政事務所七五北市警安乙戶印證字第二一三九五號、
      第二一三九六號印鑑證明及臺北市區戶政事務所十二月十
      九日印登字第二八五二號印鑑登記申請書上「戊○○」印
      文送法務部調查局以重疊比對法、特徵比對法進行鑑定，
      經鑑定後認上揭印文形體相合、特徵相符，研判可能出於
      同一印章，有法務部調查局九十五年三月二十日調科貳字
      第○九五○○一一二○八○號鑑定通知書在卷可佐（偵續
      一字第一○七號卷第一○五頁），難認放棄書係屬偽造，
      參以證人即戊○○媳婦癸○○○於偵訊證稱：很早以前，
      嫁到廖家後，戊○○曾提到許家很有財力，伊問戊○○為
      何不回娘家拿錢，戊○○說錢有，但她不要，如果許家有
      要給，再跟他們拿等語（偵續一字第一○七號卷第二○九
      、二一○頁），則被告所辯，似有證據可佐，非不可採信
      。至於告訴人請求傳喚證人卯○○，用以彈劾證人癸○○○說辭，而證人卯○○於本院先證稱：戊○○沒辦法用言
      語溝通的時間，我忘記了等語（本院卷第一四七頁背面）
      ，然又稱：八十一年已經不能用言語溝通等語（同上卷頁
      ），前後不符，尚難輕信，何況，證人癸○○○所指與戊○○之對話，係其初嫁時之對話，與證人卯○○所指八十
      一年間，毫無關聯性，因此，證人卯○○所言，無從採為
      不利被告之證據。至告訴人雖自行比對放棄書印文與印鑑
      證明，謂兩者不同，並拍攝照片（本院卷第五六至五七頁
      ，第七四至七六頁，第一六二頁），並主張可以數位拍照
      或電腦投影等方法鑑驗上開放棄書印文真偽等語，然中央
      警察大學函覆稱：目前尚無提供利用數位攝影及電腦輔助
      工具進行印文比對之技術，目前印文鑑定，仍需原物印章
      作比對等語（本院卷第八九頁），是告訴人此部分所指，
      顯然無據。實則有關放棄書部分，未據起訴，而其係出現
      於另案民事訴訟中，則是否為偽造，與公訴人所指本件詐
      欺案件，於時間上係兩行為，難認有關聯性，然兩造列為
      爭執要點，故併予敘明。
五、綜上，公訴人所提證據，不足為被告詐欺取財之積極證明，
    所指出證明之方法，亦無從說服法院形成被告有罪之心證，
    此外查無其他積極事證足認被告有何詐欺取財之犯行，不能
    證明被告犯罪，揆諸首開法條及判例意旨，自應諭知無罪。
六、原審同此認定，諭知被告無罪，核無不合，檢察官循告訴人
    請求上訴略以：放棄書之印文是否真正，有待調查，而原審
    引用癸○○○說辭，並不可採，應再傳訊證人卯○○等語，
    然查：公訴人未提出放棄書如何不可採之調查方法，空言指
    摘，尚難採取，而證人卯○○說辭，不足採為不利被告之證
    據，從而，上訴為無理由，應予駁回。
據上論結，應依刑事訴訟法第三百六十八條，判決如主文。
本案經檢察官王壬貴到庭執行職務。
中    華    民    國    97    年    7     月    4     日
                  刑事第十八庭審判長法  官  吳鴻章
                                    法  官  陳健順
                                    法  官  周政達
以上正本證明與原本無異。
不得上訴。
                                    書記官  莊昭樹
中    華    民    國    97    年    7     月    4     日


司法院資訊處製作；財團法人民間司法改革基金會備份。
